【裁判字號】    97,中簡上,1007
【裁判日期】    980112
【裁判案由】    詐欺
【裁判全文】
臺灣臺中地方法院刑事判決          97年度中簡上字第1007號
上  訴  人
    即
被      告  丙○○
上列上訴人即被告因詐欺案件，不服本院臺中簡易庭九十七年度
中簡字第三０一八號中華民國九十七年九月十八日第一審簡易判
決（聲請簡易判決處刑案號：臺灣臺中地方法院檢察署九十七年
度偵字第一七六五二號），提起上訴，本院管轄之第二審合議庭
判決如下：
    主    文
上訴駁回。
    事    實
一、丙○○得預見將其存摺、提款卡及密碼交付姓名年籍不詳之
    成年人，該姓名年籍不詳之成年人將可能持之遂行其財產上
    犯罪使用，竟基於幫助詐欺取財之不確定故意，於民國九十
    七年三月三十一日某時，在高雄市鹽埕區某處便利商店前，
    將其於八十三年十一月一日所申設之玉山商業銀行臺中分行
    帳號0000000000000號帳戶（下稱玉山銀行帳
    戶）之存摺、提款卡及密碼，一併交付姓名年籍不詳自稱「
    陳經理」之成年詐欺集團份子。嗣該詐欺集團成年成員，分
    別：（一）於九十七年四月二日某時，以電話向丁○○佯稱
    為購物公司之人員，向丁○○稱其先前購物帳款有問題會遭
    持續扣款，將請銀行人員與其聯繫如何更改設定。嗣另一名
    自稱銀行專員之人，要求丁○○至自動付款設備進行操作，
    致使丁○○因而陷於錯誤，於同日十九時十二分許，前往臺
    北縣新莊市○○○路三四號之自動櫃員機進行操作，因而將
    其所有玉山銀行帳戶內之款項新台幣（下同）一萬三千零十
    三元轉入丙○○所有之前揭帳戶內。（二）另於九十七年四
    月二日某時，以電話向乙○○佯稱為中國信託劉專員，向乙○○稱其先前進行網路購物所設定之付款方式錯誤會遭持續
    扣款，要求乙○○至自動付款設備進行操作，致使乙○○因
    而陷於錯誤，於同日二十時三分許，前往雲林縣古坑鄉之東
    和郵局自動櫃員機進行操作，因而將其所有帳戶內之款項二
    萬九千九百九十九元轉入丙○○所有之前揭帳戶內。（三）
    又於九十七年四月二日某時，以電話向甲○○佯稱為漢方養
    生茶飲之廠商，向甲○○稱其先前購物設定為分期付款之方
    式會遭持續扣款，將請銀行人員與其聯繫如何更改設定。嗣
    另一名自稱銀行專員之人，要求甲○○至自動付款設備進行
    操作，致使甲○○因而陷於錯誤，於同日二十時五十二分許
    ，依該人之指示前往自動櫃員機進行操作，因而將其所有帳
    戶內之款項一萬一千零一元轉入丙○○所有之前揭帳戶內。
二、案經臺中市警察局第五分局報告臺灣臺中地方法院檢察署檢
    察官偵查後聲請簡易判決處刑。
    理    由
壹、程序方面：
一、按刑事訴訟法第一百五十九條第一項規定：「被告以外之人
    於審判外之言詞或書面陳述，除法律有規定者外，不得作為
    證據。」其立法意旨，乃在於確保被告之反詰問權。同法第
    一百五十九條之五第一項規定：「被告以外之人於審判外之
    陳述，雖不符前四條之規定（同法第一百五十九條之一至第
    一百五十九條之四），而經當事人於審判程序同意作為證據
    ，法院審酌該言詞陳述或書面陳述作成時之情況，認為適當
    者，亦得為證據。」同法條第二項規定：「當事人、代理人
    或辯護人於法院調查證據時，知有刑事訴訟法第一百五十九
    條第一項不得為證據之情形，而未於言詞辯論終結前聲明異
    議者，視為有前項之同意。」其立法意旨，則在於確認當事
    人對於傳聞證據有處分權，得放棄反對詰問權，同意傳聞證
    據可作為證據；但因我國刑事訴訟法尚非採澈底之當事人進
    行主義，乃又限制以法院認為適當者，始得為證據。因此，
    當事人同意或依法視為同意某項傳聞證據作為證據使用者，
    實質上即表示有反對詰問權之當事人已放棄其反對詰問權，
    如法院認為適當，不論該傳聞證據是否具備刑事訴訟法第一
    百五十九條之一至第一百五十九條之四所定情形，均容許作
    為證據；換言之，當事人放棄對原陳述人行使反對詰問權者
    ，屬於證據傳聞性之解除行為，如法院認為適當，即容許該
    傳聞證據作為證據，不以未具備刑事訴訟法第一百五十九條
    之一至第一百五十九條之四所定情形為前提。又法院於何種
    情況，得認為適當，應審酌該傳聞證據作成時之情況，如該
    傳聞證據之證明力明顯過低或係違法取得，即得認為欠缺適
    當性；惟是否適當之判斷，係以當事人同意或視為同意為前
    提，即當事人已無爭議，故法院除於審理過程中察覺該傳聞
    證據之作成欠缺適當性外，毋庸特別調查，而僅就書面記載
    之方式及其外觀審查，認為無問題而具有適當性即可，最高
    法院九十七年度臺非字第五號判決意旨參照。又前揭同法第
    一百五十九條之五第二項規定，乃係基於證據資料愈豐富，
    愈有助於真實發現之理念，酌採當事人進行主義之證據處分
    權原則，並強化言詞辯論主義，透過當事人等到庭所為之法
    庭活動，在使訴訟程序順暢進行之要求下，承認傳聞證據於
    一定條件內，得具證據適格。此種「擬制同意」，因與同條
    第一項之明示同意有別，實務上常見當事人等係以「無異議
    」或「沒有意見」表示之，斯時倘該證據資料之性質，已經
    辯護人閱卷而知悉，或自起訴書、原審判決書之記載而了解
    ，或偵、審中經檢察官、審判長、受命法官、受託法官告知
    ，或被告逕為認罪答辯或有類似之作為、情況，即可認該相
    關人員於調查證據之時，知情而合於擬制同意之要件，亦有
    最高法院九十六年度臺上字第四一七四號判決意旨可資參照
    。
二、查上訴人即被告丙○○（下稱被告丙○○）對於本判決所引
    用之下列各項證據方法之證據能力，於本院審理時表示無意
    見而不爭執其證據能力（見本院九十七年十二月二十九日審
    判筆錄第三至四頁），視為有刑事訴訟法第一百五十九條之
    五第一項之同意，揆諸前開說明，該等被告以外之人於審判
    外所為言詞或書面陳述，其證據傳聞性已解除；且由本院審
    理過程觀之，並未察覺前開傳聞證據之作成欠缺適當性，且
    由該等傳聞證據之筆錄或文書記載方式及其外觀審查，其等
    之作成亦無問題而有適當性，依刑事訴訟法第一百五十九條
    之五之規定，自得作為證據，合先敘明。
貳、實體方面：
一、本件被告丙○○提起上訴，其上訴意旨略以：於九十七年三
    月三十一日，透過報載廣告應徵哈拉聊天室之聊天員乙職，
    惟為保證匯回簽約金及聊天接線費，乃提供上開玉山銀行帳
    戶之存摺、提款卡、身分證影本予自稱「陳經理」之男子，
    並要伊先操作提款機而得知伊帳戶密碼，嗣後才發覺伊銀行
    帳戶存摺、提款卡（含密碼）已遭騙取，其主觀上並無幫助
    詐欺之犯行，請求撤銷原判決，改判無罪云云。
二、訊據被告丙○○固坦承前揭銀行帳戶為其所申辦，並於九十
    七年三月三十一日曾交付帳戶之存摺、提款卡等物予自稱「
    陳經理」之男子，惟矢口否認有何詐欺取財之犯行，復辯稱
    如上，然查：
（一）上開玉山銀行帳戶乃由被告本人申設使用，經被告於前揭
      時、地交予自稱陳經理之男子後，即遭他人以網路購物設
      定付款方式錯誤之詐欺方式，致使丁○○、乙○○、甲○○等人陷於錯誤，依其指示操作自動付款設備，先後匯款
      至被告上開玉山銀行帳戶等情，除有被告丙○○上揭自白
      外，並經證人即被害人丁○○、乙○○、甲○○（下稱證
      人丁○○等三人）於警詢時證述明確，復有郵局自動櫃員
      機交易明細四紙、被告丙○○所有玉山銀行帳戶之開戶資
      料及交易明細、臺北縣政府警察局樹林分局三多派出所受
      理詐騙帳戶通報警示簡便格式表、受理各類案件紀錄表、
      報案三聯單、內政部警政署反詐騙諮詢專線紀錄表、臺北
      縣政府警察局新莊分局福營派出所受理詐騙帳戶通報警示
      簡便格式表、受理各類案件紀錄表、報案三聯單、金融機
      構聯防機制通報單、內政部警政署反詐騙諮詢專線紀錄表
      、雲林縣警察局斗南分局東和派出所受理詐騙帳戶通報警
      示簡便格式表、受理各類案件紀錄表、金融機構聯防機制
      通報單、內政部警政署反詐騙案件紀錄表在卷足證，則被
      告丙○○上開玉山銀行帳戶業遭詐欺集團供作詐騙證人丁○○等三人匯款之人頭帳戶使用之事實，即足認定。
（二）被告丙○○雖以前詞置辯，並提出報紙分類廣告三份及其
      所使用之0000000000號、000000000
      0號行動電話於九十七年三至四月份之通話明細單各一份
      為證。然衡諸現今社會應徵工作者，多半只需提供證件供
      雇主確認其身分即為已足，如公司或機關對於員工薪資之
      發放採取轉帳方式，亦多半於確定僱用後方要求應徵者提
      供，斷無可能於尚未確認是否僱用之際，即要求應徵者先
      行提供存摺，甚者提供提款卡或告知密碼，乃至明之理；
      而觀諸被告丙○○為大學畢業，曾任職安聯人壽，社會閱
      歷豐富，當時已年滿四十三歲，依日常生活經驗均可得知
      應徵工作時，並不需要將帳戶資料交給雇主。又目前詐欺
      集團蒐購或使用人頭帳戶做為出入帳戶，並以提款卡提領
      犯罪所得，以逃避檢警之追緝，乃眾所周知之事實，社會
      上一般人防詐之意識高漲，想要從事詐騙者必使出相當方
      法，始能有所得，犯罪者自不可能將費盡心力才詐得之金
      錢，存入自己無法確實掌控之帳戶內，否則將無法確保該
      帳戶名義人不會在受騙者匯入款項後，突然將該帳戶或提
      款卡掛失凍結或變更印鑑、密碼，致使犯罪者無法從該帳
      戶內領出犯罪所得，甚至由帳戶名義人將帳戶內之款項提
      領一空之情形發生。是以犯罪者欲以他人帳戶供作款項出
      入之帳戶，當會先徵得帳戶所有人之同意，並確知提款卡
      密碼後，才予使用。在本件中，若依被告丙○○辯稱係「
      陳經理」告知要將簽約金及接線費匯款至其上揭銀行帳戶
      中，伊始同意交付存摺、提款卡並測試密碼云云，然此舉
      對方如何確保款項存入後，被告丙○○不會逕自向銀行辦
      理掛失、止付、提款卡遺失等手續，而私自侵吞所有款項
      ？如此對於身為雇主之對方顯無任何保障可言；又對於應
      徵工作之雇主、收取存摺資料之「陳經理」等人之相關識
      別資料，被告均一概不知，若日後「陳經理」私吞匯入被
      告帳戶之款項，被告丙○○將向何人請求支付報酬？凡此
      顯與一般應徵之經驗法則有別，是被告丙○○上揭所辯是
      否足採，已非無疑。
（三）另按今日一般人至郵局或銀行開設一般帳戶並無設限，如
      非供犯罪之非法使用，衡情，自無置自己名義帳戶不用，
      而取得他人帳戶使用之必要。且金融存款帳戶事關存戶個
      人財產權益之保障，具高度專有性，除非本人或與本人親
      密關係者，難認有何理由可自由流通使用該存摺，一般人
      皆有妥為保管防阻他人任意使用之認識，縱因特殊情況偶
      有交付他人使用之需，亦必然深入瞭解用途後再行提供以
      使用，方符常情。而該等專有物品如落入不明人士手中，
      極易被利用為與財產有關之犯罪工具，被告丙○○對此亦
      有所認識，已詳如前述，竟仍將自己開設在玉山銀行帳戶
      之存摺、提款卡及密碼提供予「陳經理」，容任他人使用
      ，則其主觀上顯具有縱使「陳經理」於取得該帳戶之存摺
      、提款卡及密碼後，持以作為詐欺取財供被害人匯款使用
      ，亦不違背其本意之不確定故意至明。惟被告丙○○僅係
      單純提供該帳戶之存摺、提款卡及密碼，並未參與訛騙證
      人丁○○等三人之詐欺取財構成要件行為，主觀上僅係基
      於幫助該犯罪者之意思，應屬無疑。
（四）綜上所述，被告丙○○之辯解並不可採，本件事證明確，
      被告幫助詐欺取財之犯行，洵堪認定。
三、被告丙○○提供其向銀行帳戶之存摺、提款卡及密碼予詐欺
    集團成員之「陳經理」以為詐欺取財所用，係基於幫助他人
    詐欺取財之不確定故意，且所為屬詐欺取財犯罪構成要件以
    外之行為，核其所為，係犯刑法第三十條第一項前段、同法
    第三百三十九條第一項之幫助詐欺取財罪。又被告丙○○幫
    助詐欺集團成員犯詐欺取財罪，為從犯，應依刑法第三十條
    第二項之規定，按正犯之刑度，減輕其刑。被告丙○○以一
    提供帳戶資料之幫助行為觸犯數罪名（本件正犯係屬數罪）
    ，為想像競合犯，應依刑法第五十五條之規定，從一重處斷
    。原審認本案罪證明確，乃依刑法第三十條第一項前段、第
    三百三十九條第一項、第三十條第二項、第五十五條、第四
    十一條第一項前段，刑法施行法第一條之一第一項、第二項
    前段，判處被告丙○○有期徒刑四月，並諭知如易科罰金，
    以新臺幣一千元折算一日，其認事用法及量刑均屬妥適，被
    告丙○○上訴意旨，猶執陳詞，顯不足採。本件上訴為無理
    由，應予駁回。
據上論斷，應依刑事訴訟法第四百五十五條之一第一項、第三項
、第三百六十八條，判決如主文。
中    華    民    國    98    年    1     月    12    日
            刑事第十一庭  審判長法  官  王世華
                                法  官  莊嘉蕙
                                法  官  林慶郎
以上正本證明與原本無異。
不得上訴。
                                書記官  賴瓊珠
中    華    民    國    98    年    1     月    12    日
附錄本案論罪科刑法條全文：
中華民國刑法第三百三十九條
(普通詐欺罪)
意圖為自己或第三人不法之所有，以詐術使人將本人或第三人之
物交付者，處五年以下有期徒刑、拘役或科或併科一千元以下罰
金。
以前項方法得財產上不法之利益或使第三人得之者，亦同。
前二項之未遂犯罰之。


司法院資訊處製作；財團法人民間司法改革基金會備份。
